【裁判字號】    92,上訴,575
【裁判日期】    920624
【裁判案由】    偽造文書等
【裁判全文】
臺灣高等法院高雄分院刑事判決                    九十二年度上訴字第五七五號
    上  訴  人  台灣高雄地方法院檢察署檢察官
    上  訴  人
    即  被  告  甲○○
    選任辯護人  謝國允律師
                郭蕙蘭律師
右上訴人因偽造文書等案件，不服臺灣高雄地方法院九十年度易字第一五八一號中華
民國九十二年二月十日第一審判決（起訴案號：臺灣高雄地方法院檢察署九十一年度
偵字第七六二五號），提起上訴，本院判決如左：
    主  文
原判決撤銷。
甲○○連續意圖為自己不法之所有，而侵占對於業務上持有他人之物，處有期徒刑壹
年陸月；又連續行使偽造私文書，足以生損害於他人，處有期徒刑柒月，附表編號三
至五所載保單借款借據之要保人簽名處欄位、借款金匯撥聲明書要保人欄位偽造「葉
淑英」之署押共伍枚、附表編號七至十二所載保單借款借據之要保人簽名處欄位、借
款金匯撥聲明書要保人欄位偽造之「江蔡桃」署押共拾貳枚、附表編號十三至十五所
載保單借款借據之要保人簽名處欄位、借款金匯撥聲明書要保人欄位偽造「劉秀琴」
之署押共陸枚，均沒收之。應執行有期徒刑貳年。附表編號三至五所載保單借款借據
之要保人簽名處欄位、借款金匯撥聲明書要保人欄位偽造「葉淑英」之署押共伍枚、
附表編號七至十二所載保單借款借據之要保人簽名處欄位、借款金匯撥聲明書要保人
欄位偽造之「江蔡桃」署押共拾貳枚、附表編號十三至十五所載保單借款借據之要保
人簽名處欄位、借款金匯撥聲明書要保人欄位偽造「劉秀琴」之署押共陸枚，均沒收
之。
    事  實
一、甲○○自民國七十九年二月二十二日起，在設於高雄市○○○路一八號四樓之
    乙○○○保險公司（下稱國泰公司）盈泰推展處擔任副理職務，負責保險費之收
    取、各種保險金申請及款項轉交、保單質押貸款申請、利息之收取及償還解繳公
    司等業務，為從事業務之人。因金錢週轉不靈，竟基於意圖為自己不法所有之概
    括犯意，於八十七年九月十七日（起訴書誤載為八十四年底起），趁附表編號六
    保戶黃美月欲持保單質押貸款，因不知國泰公司准貸額度若干，僅於保單借據上
    填載姓名，未註記借款金額，委其代為辦理之機會，以該張保單向國泰公司借款
    新台幣（下同）四十五萬元，惟卻僅交付四十二萬九千元予黃美月，將其餘業務
    上所持有之二萬一千元，在上址變易為所有之意思，而侵占入己。嗣於同年十一
    月四日，黃美月將所借四十二萬九千元，以匯款方式，匯入甲○○帳戶，再委其
    繳還國泰公司，甲○○復承前開不法所有意圖，將業務上所持有之該筆款項，在
    上址變易為所有之意思，侵占入己。此外，甲○○尚於附表編號一至二、編號十
    六至一三所示之時間（即自八十七年八月間至九十年九月二十日止），連續將
    其於業務上向前開附表編號所示之保戶張吳秀娌、曾麗花、李玉珠、蔡俊雄、林
    素梅、吳啟仲、楊豐嘉、吳香妮、涂建成、陳慧琳、陳張簡秀英、陳宏傑、楊美
    惠、劉春蘭、吳秋芳、蔡枝福、顏碧蓮、邱陳桂雀、王愛明、李秀英、涂芳誠、
    謝金治、潘忠信、郭春良、宋李秀敏、葉文芳、李政忠、楊順顯、陳淑芬、林彩
    繁、陳秀鳳、黃桂花、劉秋東、黃慶文、葉謝美澹、楊惠琪、楊昌穆、楊昌興、
    黃淑麗、張雅莉、黃淑芬、吳素霞、黃澄瑞、凌銀芬、黃美月、江蔡桃所收取之
    保單貸款清償款或保險費共三百三十九萬三千八百九十五元（即附表編號一至二
    、編號十六至一三之加總金額），在上址或其高雄縣鳳山市○○○路八二巷二
    號住處等地，變易持有為所有之意思，未解繳國泰公司，而予以侵占入己。
二、甲○○另行基於行使偽造私文書及詐欺取財之概括犯意，於附表編號三至五、七
    至十五所示之時間（即八十八年三月間起至九十年六月十五日止），連續在該附
    表編號所示保戶之保單借款借據、借款金匯撥聲明書上，填載保戶葉淑英、江蔡
    桃、劉秀琴之個人資料，及如附表所示之借款金額，並於保單借款借據之要保人
    簽名處欄位、借款金匯撥聲明書要保人欄位偽造「葉淑英」之署押共五枚、「江
    蔡桃」之署押共十二枚、「劉秀琴」之署押共六枚，並利用先前為上開保戶作保
    險服務，持有渠等印章之機會，盜蓋印章於保單借款借據及借款金匯撥聲明書上
    ，而偽造屬私文書性質之上開保單借款借據及借款金匯撥聲明書後，即冒用前開
    保戶葉淑英、江蔡桃、劉秀琴之名義，持之行使向國泰公司申辦保單質押借款，
    使國泰公司承辦業務之人員陷於錯誤接受辦理，嗣依保單借款借據上所載之借款
    金額如數撥貸予葉淑英上開匯撥聲明書所指定之匯通銀行，及江蔡桃、劉秀琴上
    開匯撥聲明書所指定之第一銀行後，甲○○再至前開銀行，盜蓋渠等印章於上開
    銀行之取款憑條上，交予上述銀行以資提領，以此方式共詐得一百八十八萬一千
    元（即附表編號三至五、七至十五加總金額），並足生損害於葉淑英、江蔡桃、
    劉秀琴及國泰公司，嗣經國泰公司察覺有異，經查帳核對始查知上情。
三、案經國泰公司訴由臺灣高雄地方法院檢察署檢察官偵查起訴。
    理  由
一、訊據上訴人即被告甲○○對於右揭犯行均坦承不諱，核與告訴人國泰公司之代理
    人李啟明、周明達指述情節相符，並經證人即保戶葉淑英、黃美月、江蔡桃、劉
    秀琴到庭證述明確（見原審卷第三三頁、第三六頁），復有前開保戶張吳秀娌、
    曾麗花、李玉珠、蔡俊雄、林素梅、吳啟仲、楊豐嘉、吳香妮、涂建成、陳慧琳
    、陳張簡秀英、陳宏傑、楊美惠、劉春蘭、吳秋芳、蔡枝福、顏碧蓮、邱陳桂雀
    、王愛明、李秀英、涂芳誠、謝金治、潘忠信、郭春良、宋李秀敏、葉文芳、李
    政忠、楊順顯、陳淑芬、林彩繁、陳秀鳳、黃桂花、劉秋東、黃慶文、葉謝美澹
    、楊惠琪、楊昌穆、楊昌興、黃淑麗、張雅莉、黃淑芬、江蔡桃、吳素霞、黃澄
    瑞、凌銀芬、黃美月、葉淑英、劉秀琴所寫之聲明書九十六紙；黃美月、葉淑英
    、江蔡桃、劉秀琴之保單借款借據及借款金匯撥聲明書十三紙；李玉珠、蔡俊雄
    、林素梅、吳啟仲、楊豐嘉、吳香妮、涂建成、陳慧琳、陳張簡秀英、陳宏傑、
    楊美惠、劉春蘭、吳秋芳、蔡枝福、顏碧蓮、邱陳桂雀、王愛明、李秀英、涂芳
    誠、謝金治、潘忠信、郭春良、宋李秀敏、葉文芳、李政忠、楊順顯、陳淑芬、
    林彩繁、陳彩鳳、黃桂花、劉秋東、黃慶文、楊惠琪、楊昌穆、黃淑麗、張雅莉
    、江蔡桃之續期保險費送金單、自動墊繳保險費清償證明六十張附卷可稽，另甲
    ○○收取保戶所繳保單貸款清償款及保險費，先將之行挪用後，再開立其母王邱
    成妹之支票墊付，卻因拒絕往來遭退票一節，亦有支票三十紙存卷可參，被告自
    白核與事實相符，事證已甚明確，被告犯行洵堪認定。
二、查被告在國泰公司盈泰推展處擔任副理職務，負責保險費之收取、各種保險金申
    請及款項轉交、保單質押貸款申請、利息之收取及償還解繳公司等業務，為從事
    業務之人，竟將業務上所收取保單貸款、清償款及保險費予以侵占入己，核其所
    為係犯刑法第三百三十六條第二項之業務侵占罪。又其偽造保戶之保單借款借據
    及保單借款規約之文書後，持之偽以保戶名義向國泰公司借款，致國泰公司承辦
    人員陷於錯誤，依保單借款借據上所載之借款金額如數撥貸予客戶上開匯撥聲明
    書所指定之匯通銀行及第一銀行後，甲○○再盜蓋渠等印章於上開銀行之取款憑
    條上，交予銀行以資提領，所為係犯刑法第二百十六條、第二百一十條之行使偽
    造私文書及第三百三十九條第一項之詐欺取財罪。公訴人認被告所犯係刑法第二
    百十六條、第二百十五條之行使業務上登載不實之文書罪，顯有誤會，起訴法條
    應予變更。又本件起訴書雖未引刑法第三百三十九條第一項為起訴法條，惟起訴
    事實已載明被告施用詐術，詐得款項之內容，應認被告涉犯詐欺取財罪之部分已
    經起訴，僅起訴法條漏載而已。被告在保單借款借據之要保人簽名處欄及借款金
    匯撥聲明書之要保人欄偽造「葉淑英」、「江蔡桃」、「劉秀英」署押，及盜用
    渠等印章之行為，係偽造私文書之部分行為，又其偽造私文書後，復持以行使，
    其偽造之低度行為亦為行使之高度行為所吸收，均不另論罪。被告先後多次業務
    侵占、行使偽造私文書及詐欺犯行，均時間緊接，所犯構成要件相同，顯均係基
    於概括犯意反覆為之，為連續犯，均應依刑法第五十六條之規定以一罪論，並各
    加重其刑。公訴人對被告偽造借款金匯撥聲明書部分，雖未據以起訴，惟因該部
    分與前開經起訴之被告偽造保單借款借據私文書之部分，有連續犯裁判上一罪之
    關係，本院自得併予審理。又被告所犯連續行使偽造私文書及連續詐欺取財二罪
    間，有方法結果之牽連關係，為牽連犯，依刑法第五十五條之規定，應從較重之
    行使偽造私文書罪處斷。被告所犯連續行使偽造私文書及連續業務侵占二罪間，
    犯意各別，行為互殊，應分論併罰。公訴意旨認此兩罪間有方法結果之牽連關係
    ，請從一重處斷，尚有誤會。又被告上開將黃美月向國泰公司借得之款項二萬一
    千元及嗣後歸還之四十二萬九千元，予以侵占入己之部分犯行，及起訴後告訴人
    於原審主張被告尚有侵占附表編號一一保戶顏碧蓮續期保險費十三萬二千零八
    十三元、編號一二、一三保戶江蔡桃保戶續期保險費共八萬五千九百七十六
    元之部分，雖未據公訴人提起公訴，然因被告自承犯罪，復有前開證據可資為證
    ，本院亦認該部分與前經起訴之部分，有連續犯裁判上一罪關係，自應為起訴效
    力所及，應併予審理。
三、原審對被告論罪科刑，固非無見。惟查（一）原判決事實及理由所認定之附表，
    卻未於判決附件，致判決無所憑藉，顯有疏誤；（二）按申請書類之姓名欄填寫
    申請人姓名，僅在識別何人申請，並非表示本人簽名之意，尚不生偽造署押問題
    ，該填載自不得依刑法第二百十九條諭知沒收，最高法院八十五年度台非字第一
    四六號判決可資參照。葉淑英、江蔡桃及劉秀琴等三人之保單借款借據上計有「
    要保人」欄位及「簽名處」欄位，前者僅在識別何人申請，後者才是表示本人簽
    名之意，故被告於「要保人」欄位內所偽造上述保戶姓名之部分，尚不生偽造署
    押之問題，原審一併加以沒收，亦有誤會；（三）查被告所詐得之款項並非直接
    撥貸予其個人，而係由國泰公司匯入保戶指定帳戶內，再由被告提領，原審認國
    泰公司核借後如數撥貸予被告本人，事實之認定尚有違誤；（四）公訴意旨認被
    告所為係犯業務侵占罪及行使業務上登載不實文書罪，惟原審既認應係犯行使偽
    造文書罪，而變更起訴法條，卻未引用刑事訴訟法第三百條以資為據，且公訴意
    旨認兩罪間有方法結果關係，原審既認兩罪應分論併罰，卻未加以說明，亦有未
    當。被告上訴意旨，略以其母親病重須其照料，且國泰公司已將被告佣金扣除，
    請求從輕量刑或緩刑，固無足取；檢察官循告訴人請求聲請上訴，指摘侵占保戶
    盧清金貸款部分原判決不當，亦無理由，然被告詐得款項並非由公司直接撥貸予
    被告之指摘則有理由，且原判決亦有上述可議之處，自應由本院將原判決撤銷改
    判。
四、爰審酌被告已在國泰公司工作多年，因需款使用即利用業務上之機會，侵占客戶
    所交予之保險費或委託貸款甚至清償之款項，期間並偽造保戶保單借款借據，假
    冒保戶名義，向公司詐騙貸款，足以生損害於國泰公司及被害客戶，犯後復未與
    國泰公司達成和解，姑念其犯後尚知坦承犯行等一切情狀，分別量處如主文所示
    之刑，並定其應執行刑。至被告上開偽造保單借款借據及借款金匯撥聲明書因屬
    國泰公司所有，爰不為沒收之諭知。另被告在保單借款借據上之要保人簽名處欄
    及借款金匯撥聲明書要保人欄所偽造「葉淑英」署押五枚、「江蔡桃」署押十二
    枚、「劉秀英」署押六枚，均應依刑法第二百十九條之規定，併予宣告沒收之。
    至於保單借款借據上「要保人」欄位內所偽造之「葉淑英」姓名三枚、「江蔡桃
    」姓名六枚及「劉秀英」姓名三枚，僅在識別何人申請，並非表示本人簽名之意
    ，尚不生偽造署押問題，此部分爰不另沒收，併此敘明。
五、至公訴意旨認被告尚有偽造附表編號六黃美月之保單借款借據，向國泰公司詐騙
    金錢一節，經訊據證人黃美月到庭供稱：伊於八十七年九月十七日持保單質押貸
    款，因不知國泰公司准貸額度若干，遂僅於保單借據上填載姓名，未註記借款金
    額，委託甲○○代為辦理，後甲○○以該張保單向國泰公司借款四十五萬元，卻
    僅交付四十二萬九千元予伊，嗣於同年十一月四日，伊亦已將所借之四十二萬九
    千元，以匯款方式，匯入甲○○帳戶等語明確（見原審九十一年六月十三日訊問
    筆錄），核與被告所述內容相符，並有黃美月保單借款借據及其將四十二萬九千
    元匯款予甲○○之中央信託局匯款單、取款憑條各乙紙存卷可參，自堪信為真實
    。該保單借款借據既係黃美月所填寫，又係其本人委託被告向國泰公司借款，難
    認被告此部分所為有何偽造文書及詐欺之犯行，本應就此部分為無罪之諭知，惟
    因公訴意旨認此部分與被告前開偽造文書及詐欺之犯行，有連續犯裁判上一罪之
    關係，爰不另為無罪之諭知。
六、至於告訴人另主張被告尚有侵占保戶盧清金向其繳交之保單貸款清償款及利息共
    計二十六萬四千五百五十八元之部分，固據其提出盧清金之聲明書一紙附卷可參
    ，且盧清金亦於原審到庭供稱：確有將保單貸款及利息交予被告，委其繳還公司
    等語無訛（見九十一年九月十日訊問筆錄）。惟訊據被告則堅詞否認有侵占該筆
    款項之情，辯稱盧清金所交之上開款項已全數繳回公司等語。經查，盧清金於八
    十八年八月二十五日借款二十六萬元，於同年十二月九日還款，國泰公司經辦人
    員吳美嬅並於其質押借款之保單上加蓋印章代表收訖之事實，經原審當庭勘驗盧
    清金之保單無訛後發還，復有該保單影本一紙存卷可參，足證被告所述款項已繳
    回公司等語，尚非虛詞。雖證人吳美嬅到庭否認曾收取被告所交付之二十六萬元
    （見本院九十一年十月三日訊問筆錄），告訴人並據此主張保單上註記八十八年
    十二月九日之還款記錄及所加蓋之吳美嬅印章均屬偽造，惟經原審命被告及證人
    吳美嬅分別書寫阿拉伯數字二六之字跡，連同吳美嬅平常業務上所使用之
    印章及該保單原本送請法務部調查局加以鑑定，經認該保單上所加蓋之印文難以
    確認紋線特徵，送件字跡則因係阿拉伯數字，筆畫簡單未能充分表現出書寫者之
    個性及慣性特徵，亦無法鑑析等情，有該局九十一年十一月一日調科貳字第九
    一七一九三四號函一紙在卷足參，是該保單所註記之還款內容，經送交科
    學鑑識尚難認定是否有偽造之情。又衡情被告業經本院認定詐欺及侵占之金額共
    高達五百餘萬元，其於偵審過程中縱不復記憶，亦均未加以否認，相較之下，是
    否仍有必要否認侵占二十六萬元之保單貸款清償款，實有可疑。準此，尚無積極
    事證足以確信被告侵占該筆款項，應認被告所辯有將盧清金交付之二十六萬元解
    繳公司之情，尚堪採信。而本金部分既認已清償完畢，則保戶盧清金所交付之利
    息四千五百五十八元，亦應認已經被告解繳公司清償完畢，告訴人前開所指尚嫌
    無據，附此敘明。
據上論結，應依刑事訴訟法第三百六十九條第一項前段、第三百六十四條、第二百九
十九條第一項前段、第三百條，刑法第五十六條、第三百三十六條第二項、第二百十
六條、第二百十條、第三百三十九條第一項、第五十五條、第五十一條第五款、第二
百十九條，罰金罰鍰提高標準條例第一條前段，判決如主文。
本案經檢察官郭振昌到庭執行職務。
中    華    民    國     九十二     年       六       月      二十四    日
                              臺灣高等法院高雄分院刑事第三庭
                                  審判長法官  周賢銳
                                        法官  謝宏宗
                                        法官  黃建榮
右正本證明與原本無異。
如不服本判決應於收受本判決後十日內向本院提出上訴書狀，其未敘述上訴理由者，
並得於提起上訴後十日內向本院補提理由書狀（均須按他造當事人之人數附繕本）「
切勿逕送上級法院」。
                                      書記官  鄭翠芬
中    華    民    國     九十二     年       六       月      二十七    日
附錄：本判決論罪科刑法條：
中華民國刑法第三百三十六條第二項（業務侵占罪）
對於業務上所持有之物，犯前條第一項之罪者，處六月以上五年以下有期徒刑，得併
科三千元以下罰金。
中華民國刑法第二百一十條 (偽造私文書罪)
偽造、變造私文書，足以生損害於公眾或他人者，處五年以下有期徒刑。
中華民國刑法第二百一十六條 (行使偽造文書罪)
行使第二百十條至第二百十五條之文書者，依偽造、變造文書或登載不實事項或使登
載不實事項之規定處斷。
中華民國刑法第三百三十九條第一項 (詐欺取財罪)
意圖為自己或第三人不法之所有，以詐術使人將本人或第三人之物交付者，處五年以
下有期徒刑、拘役或科或併科一千元以下罰金。
                                                                        ｋ


司法院資訊處製作；財團法人民間司法改革基金會備份。
